【裁判字號】    97,訴,9
【裁判日期】    970415
【裁判案由】    侵權行為損害賠償
【裁判全文】
臺灣高等法院臺南分院民事判決    97年度訴字第9號
原      告  乙○○
被      告  甲○○
訴訟代理人  蔡進欽  律師
            蘇正信  律師
            蔡弘琳  律師
上列當事人間因侵權行為請求損害賠償刑事附帶民事訴訟事件，
經本院刑事庭裁定（96年度附民字第99號）移送前來，本院於中
華民國97年4月1日言詞辯論終結，判決如下：
      主      文
原告之訴及假執行之聲請均駁回。
訴訟費用由原告負擔。
      事實及理由
一、原告主張：
  (一)原告與被告為兄弟關係，雙方因坐落雲林縣北港鎮○街段66
    2–24地號、21–64地號、21–124地號等田地 (下稱系爭田
    地）之所有權歸屬問題已有多次爭執，於民國（下同）94年
    10月11日上午10時5分許，因雙方妻子再次於田間發生爭執
    ，原告固對被告之妻有攻擊行為，而坐在車牌號碼TN–9993
    號自小客車駕駛座內之被告見狀，一時氣憤，竟基於殺害原
    告之犯意，從停車處駕駛上開自小客車朝原告處行進，原告
    見被告駕車前來即轉身逃逸，被告仍駕駛上開自小客車在現
    場灣內第11號電線桿以西3公尺處，以車輛保險桿處撞擊原
    告。原告被撞擊復彈起以頭部撞破該自小客車檔風玻璃，並
    仰臥在該自小客車之引擎蓋上，被告見狀一時心慌，駕車失
    控，以該自小客車右側車頭保險桿撞擊灣內第11號電線桿，
    原告則因車輛撞擊電線桿之力道，自引擎蓋滾落至現場灣內
    第11號電線桿以東0.9公尺之地上，原告因被被告駕車撞擊
    及跌落地面而受有頸椎第5–6、6–7節脊髓損傷及頭、手、
    臉、腳外傷與牙齒斷裂1顆等傷害，被告上開行為經檢察官
    偵查結果，認係犯刑法第271條第2項之殺人未遂罪嫌提起公
    訴，惟臺灣雲林地方法院刑事庭則以「被告甲○○傷害人之
    身體，處有期徒刑壹年，減為有期徒刑陸月，如易科罰金…
    」，原告不服經聲請檢察官提出上訴，然鈞院仍維持原審判
    決，原告又聲請上訴最高法院審理中。
  (二)按「因犯罪而受有損害之人，於刑事訴訟程序得附帶提起民
    事訴訟，對於被告及依民法負賠償責任之人，請求回復其損
    害。前項請求之範圍，依民法之規定。」刑事訴訟法第487
    條定有明文。又「因故意或過失，不法侵害他人之權利者，
    負損害賠償責任」、「不法侵害他人之身體或健康者，對於
    被害人因此喪失或減少勞動能力或增加生活上之需要時，應
    負損害賠償責任。」「不法侵害他人之身體、健康、名譽、
    自由、信用、隱私、貞操，或不法侵害其他人格法益而情節
    重大者，被害人雖非財產上之損害，亦得請求賠償相當之金
    額。」民法第184條第1項前段、第193條第1項、第195條第1
    項分別定有明文。本件原告因被告之侵權行為而受有損害，
    其得請求賠償之項目及金額如下：
    1.醫藥費用及增加支出費用部分：原告因遭被告殺害受傷，
      其醫藥費用及購買電動床乙床，共支出新臺幣（下同）24
      6,527元。
    2.精神慰撫金：原告因被告之殺害侵權行為，造成原告身體
      受有頸椎第5-6、6-7節脊髓損傷及頭、手、臉、腳外傷與
      牙齒斷裂1顆等極大痛苦之傷害（部分為永久傷害)，多次
      接受手術治療共計在躺臥病床無法行動，前後約二年之久
      ，現今雖稍能行動，但已不良於行，且至今仍有看到車輛
      就會害怕之被害創傷症候群之後遺症，精神上亦極為痛苦
      ，就此部分爰請求被告賠償原告精神慰撫金200萬元。以
      上二項合計共2,246,527元。
  (三)並聲明：
    1.被告應給付原告2,246,527元，及自起訴狀繕本送達翌日
      起至清償日止，按年息百分之5計算利息。
    2.原告願供擔保，請准宣告假執行。
    3.訴訟費用由被告負擔。
二、被告則以：
  (一)按侵權行為所生之損害賠償請求權，自請求權人知有損害及
    賠償義務人時起，二年間不行使而消滅，民法第197條第1項
    前段定有明文。本件原被告間之傷害案件，係發生於94年10
    月11日上午10時5分許，原告受傷當時即知受有損害及賠償
    義務人為被告，原告卻遲至96年11月27日始提起本件刑事附
    帶民事之損害賠償請求，已逾2年之請求權消滅時效，爰請
    求依法駁回原告之訴等語，資為抗辯。
  (二)並聲明：
    1.原告之訴及假執行之之聲請均駁回。
    2.訴訟費用由原告負擔。
    3.如受不利判決，願供擔保免為宣告假執行。
三、按因侵權行為所生之損害賠償請求權，自請求權人知有損害
    及賠償義務人時起，二年間不行使而消滅，自有侵權行為時
    起，逾十年者亦同，民法第197條第1項定有明文。又關於侵
    權行為損害賠償請求權之消滅時效，應以請求權人實際知悉
    損害及賠償義務人時起算，非以知悉賠償義務人因侵權行為
    所構成之犯罪行為經檢察官起訴，或法院判決有罪為準（最
    高法院72年台上字第738號判例意旨參照）。故請求權人若
    實際知悉損害及賠償義務人時，即起算時效，並不以賠償義
    務人坦承該侵權行為之事實為必要，至該賠償義務人於刑事
    訴訟中所為之否認或抗辯，或法院依職權所調查之證據，亦
    僅供法院為判刑論罪之參酌資料而已，不影響請求權人原已
    知悉之事實（最高法院85年度台上字第2113號判決參照）。
四、經查：
  (一)本件原告主張其與被告甲○○為兄弟，兩造因系爭田地之所
    有權歸屬問題已發生多次爭執，被告於94年10月11日上午10
    時5分許駕駛車牌號碼TN–9993號自小客車朝原告處行駛，
    原告見被告駕車前來即轉身逃逸，被告仍駕駛上開自小客車
    以車輛保險桿處撞擊原告，原告被撞擊復彈起以頭部撞破該
    自小客車檔風玻璃，並仰臥在該自小客車之引擎蓋上，被告
    見狀一時心慌，駕車失控，以該自小客車右側車頭保險桿撞
    擊灣內第11號電線桿，原告則因車輛撞擊電線桿之力道，自
    引擎蓋滾落至現場灣內第11號電線桿以東0.9公尺之地上，
    原告因被被告駕車撞擊及跌落地面而受有頸椎第5–6、6–7
    節脊髓損傷及頭、手、臉、腳外傷與牙齒斷裂1顆等傷害。
    原告因醫藥費用及購買電動床乙床，共支出246,527元。而
    被告因上開行為，經臺灣雲林地方法院刑事庭於96年9月20
    日以96年度訴字第242號判處有期徒刑一年，減為有期徒刑
    六月，如易科罰金，以銀元300元即新臺幣900元折算一日。
    原告不服聲請檢察官上訴本院，經本院判決上訴駁回等情。
    為被告所不爭執（見本院卷第49頁、60頁），並有上開刑事
    判決附卷可稽（見本院卷第4–26頁）。原告此部分之主張
    ，自堪信為真實。
  (二)如上所述，原告主張被告係於94年10月11日上午10時5分許
    ，駕駛自小客車，以車輛保險桿處撞擊原告，致原告受有上
    開傷害，被撞擊當時伊即知是被告所為等情，並為原告於97
    年3月18日本院行準備程序時所是認（見本院卷第49頁）。
    職是，應認原告自斯時即知有損害及賠償義務人。從而，其
    請求權時效應自斯時起算二年，原告至遲應於96年10月10日
    前提起訴訟請求被告賠償損害，乃原告竟遲至96年11月26日
    始向本院刑事庭提起本件刑事附帶民事訴訟，有該起訴狀附
    卷可按（見本院附民卷第1–4頁），則原告提起本件訴訟，
    顯然已逾二年時效期間，且被告復執此為時效抗辯。是本件
    原告之請求權既已罹於時效而消滅，其請求被告損害賠償為
    無理由。雖原告於97年4月1日本院言詞辯論時改稱：「我被
    撞到時，我昏倒了，不知道是我弟弟開車。住院的時候才知
    道。」（見本院卷第59頁）等語，及於同日提出書狀載明「
    本件94年10月11日案發後，迄96年5月間始經臺灣雲林地方
    法院檢察署為起訴處分，易言之，原告對被告侵權損害賠償
    請求權之二年起算時點，即應自96年5月間起算。」（見本
    院卷第61、62頁）云云。依上揭說明，即無可採。
五、本件原告對被告之請求權既罹於時效，則其請求被告賠償精
    神慰撫金200萬元部分，已無審酌論述之必要，併此敘明。
六、綜上所述，本件原告依侵權行為之法律關係，請求被告應給
    付原告2,246,527元，及自起訴狀繕本送達翌日起至清償日
    止，按年息百分之五計算利息，為無理由，應予駁回。原告
    之訴既無理由，其假執行之聲請，已失所依附，應併予駁回
    。
七、據上論結，本件原告之訴為無理由，依民事訴訟法第78條，
    判決如主文。
中    華    民    國    97    年    4     月    15    日
                  民事第四庭    審判長法  官  王惠一
                                      法  官  林永茂
                                      法  官  王浦傑
上為正本係照原本作成。
原告如對本判決上訴，須於判決送達後20日內向本院提出上訴狀
，未表明上訴理由者，應於上訴後20日內，向本院提出理由書（
須附繕本）。依法須繳納裁判費並應委任律師為訴訟代理人，始
得上訴。
中    華    民    國    97    年    4     月    15    日
                                      書記官  謝淑玉
【附記】
民事訴訟法第466條之1：
(1)對於第二審判決上訴，上訴人應委任律師為訴訟代理人。但上
  訴人或其法定代理人具有律師資格者，不在此限。
(2)上訴人之配偶、三親等內之血親、二親等內之姻親，或上訴人
  為法人、中央或地方機關時，其所屬專任人員具有律師資格並
  經法院認為適當者，亦得為第三審訴訟代理人。
民事訴訟法第466條之2：
  上訴人無資力委任訴訟代理人者，得依訴訟救助之規定，聲請
  第三審法院為之選任律師為其訴訟代理人。


司法院資訊處製作；財團法人民間司法改革基金會備份。
